【裁判字號】    98,重上,64
【裁判日期】    981230
【裁判案由】    清償借款
【裁判全文】
臺灣高等法院民事判決                  98年度重上字第64號
上  訴  人  甲○○
訴訟代理人  顏瑞成律師
上  訴  人  乙○○
訴訟代理人  陳昆明律師
上列當事人間清償借款事件，兩造對於中華民國97年12月10日臺
灣板橋地方法院97年度重訴字第95號第一審判決各自提起上訴，
本院於98年12月16日言詞辯論終結，判決如下：
    主  文
兩造上訴均駁回。
第二審訴訟費用由兩造各自負擔。
    事實及理由
一、本訴部分：
（一）甲○○起訴主張：乙○○自民國84年間起陸續向其借款新
      台幣（下同）9,722,500元，並開立支票作為借款憑據，
      惟屆期均未依約還款，經換票延期清償，復開立發票日91
      年8月16日金額分別為1,722,500元、2,000,000元、2,000
      ,000元及4,000,000元之支票4紙（下稱系爭4紙支票），
      詎迄今仍未還款，爰依消費借貸之法律關係請求乙○○給
      付9,722,500元及自91年8月16日起至清償日止，按年息5%
      計算之利息等語。
（二）乙○○則以：其確曾因與他人投資建築生意向甲○○借款
      ，並將投資建築之房屋，其中坐落台北縣三重市○○○路
      143巷28號1樓房屋（下稱系爭房屋）以甲○○名義登記為
      起造人，並於87年間系爭房屋完工後將所有權登記予甲○
      ○，約定以系爭房屋售得價金償還甲○○，嗣於90年間，
      甲○○同意俟乙○○將系爭房屋出售後再清償該借款，惟
      要求乙○○簽發系爭4紙支票作為擔保，雙方並約定系爭
      房屋未出售前，甲○○不得提示上開支票，亦不得請求還
      款。又甲○○係高駿金屬股份有限公司（下稱高駿公司）
      股東，持股36,100股，乙○○隱名合夥投資甲○○於高駿
      公司持股中之4分之1，自91年7月份起至96年12月份止，
      計有1,949,400元股利均未支付予乙○○，爰與甲○○請
      求返還之上開借款主張抵銷，經相互抵銷結果，甲○○請
      求給付之金額逾7,773,100元之本息即無理由等語，資為
      抗辯。
二、反訴部分：
（一）乙○○反訴主張：台北縣三重市○○○路143巷26號及28
      號（均為1至5樓）之投資案（下稱三重投資案），係由乙
      ○○及訴外人陳建榮2人合夥投資，甲○○非三重投資案
      之合夥人，未為任何之出資，其因曾向甲○○借款，乃將
      三重投資案之其中一戶即系爭房屋借名登記為甲○○所有
      ，惟甲○○竟拒絕出售系爭房屋以清償借款，乃依民法第
      549條第1項規定終止兩造間委任借名登記之法律關係，並
      請求甲○○將系爭房屋協同辦理所有權移轉登記予乙○○
      等語。
（二）甲○○則以：系爭房屋係登記為甲○○所有，乙○○主張
      其係系爭房屋之所有權人，並以借名登記方式登記甲○○
      為所有權人，乃係主張有利於己事實，應負舉證責任，乙
      ○○未提出任何證據以實其說，自不可採。另甲○○就系
      爭房屋之興建確有出資投資，乙○○乃將系爭房屋之起造
      人登記為甲○○，系爭房屋係甲○○自行出資所得，非屬
      借名登記等語，資為抗辯。
三、本件經原法院判決：（一）乙○○應給付甲○○7,773,100
    元及自91年11月27日起至清償日止，按年息5%計算之利息；
    （二）甲○○其餘之訴駁回；（三）乙○○之反訴駁回。就
    本訴部分，兩造均不服原判決，甲○○上訴聲明：（一）原
    判決關於駁回後開第2項之訴部分廢棄；（二）乙○○應再
    給付甲○○1,949,400元及自91年11月27日起至清償日止，
    按年息5%計算之利息。乙○○答辯聲明：上訴駁回。乙○○
    上訴聲明：（一）原判決不利乙○○部分廢棄；（二）前開
    廢棄部分，甲○○於第一審之訴駁回。甲○○答辯聲明：上
    訴駁回。另反訴部分，乙○○上訴聲明：（一）原判決關於
    駁回後開反訴部分廢棄；（二）甲○○應將系爭房屋協同辦
    理所有權移轉登記予乙○○。甲○○答辯聲明：上訴駁回。
    （本訴部分，關於原法院判決駁回甲○○請求乙○○給付自
    91年8月16日起至同年11月26日止，按年息5%計算之利息部
    分，未據甲○○聲明不服，已告確定。）
四、兩造不爭執事項：（本院卷1第57頁背面）
（一）本訴部分：
  １、乙○○曾向甲○○借款9,722,500元。
  ２、甲○○為高駿公司股東，持股36,100股，自90年7月份起
      至96年12月份止，高駿公司發放予甲○○之股利詳如原審
      卷1第135頁所示。
（二）反訴部分；
      系爭房屋登記為甲○○所有。
五、本件爭點：（本院卷1第57頁背面）
（一）本訴部分：
  １、乙○○就甲○○於高駿公司之持股是否有以隱名合夥方式
      投資4分之1？
  ２、甲○○是否應給付乙○○自91年7月份起至96年12月份止
      共計1,949,400元股利？乙○○得否主張抵銷？
（二）反訴部分：
  １、乙○○是否為系爭房屋所有權人，並以借名登記方式登記
      於甲○○名下？
  ２、甲○○就系爭房屋之興建有否投資，並因之取得系爭房屋
      所有權？
      爰分別述之如下：
（一）本訴部分：
  １、乙○○就甲○○於高駿公司之持股是否有以隱名合夥方式
      投資4分之1？
    (1)按「稱隱名合夥者，謂當事人約定，一方對於他方所經營
      之事業出資，而分受其營業所生之利益，及分擔其所生損
      失之契約。」民法第700條定有明文。
    (2)經查：
    證人即高駿公司經理林明清於原審結證稱：乙○○有參加
      過高駿公司股東會1、2次，係因甲○○邀請而來；在伊認
      知裡，乙○○有依附在甲○○之股份，乙○○、甲○○都
      有提過，在高駿公司設立時伊就有這種認知等語（原審卷
      1第76頁、第78至79頁）；另證人即高駿公司負責人張崇
      賢於原審亦結證稱：伊有聽過乙○○有投資在甲○○名下
      這件事，但不清楚投資比例，乙○○曾要求按其持股比例
      單獨付款等語（原審卷1第82頁），2人證言互核大致相符
      ，足見，乙○○就甲○○於高駿公司之持股確有以隱名合
      夥方式加以投資。
    甲○○曾於89年7月間自高駿公司分配5,415,000元股利，
      為甲○○所不爭執，且經證人張崇賢於原審證述明確（原
      審卷1第81頁），堪信此部分之事實為真。而甲○○將其
      中之1,300,000元匯入乙○○帳戶，另交付現金53,750元
      ，亦有臺灣中小企業銀行新莊分行匯款單1紙可憑（原審
      卷1第54頁），二者合計為1,353,750元，適為甲○○自高
      駿公司分配5,415,000元股利之4分之1。
    綜上，堪認乙○○就甲○○於高駿公司之持股確有以隱名
      合夥方式投資4分之1。
  ２、甲○○是否應給付乙○○自91年7月份起至96年12月份止
      共計1,949,400元股利？乙○○得否主張抵銷？
    (1)按「二人互負債務，而其給付種類相同，並均屆清償期者
      ，各得以其債務，與他方之債務，互為抵銷。但依債之性
      質不能抵銷或依當事人之特約不得抵銷者，不在此限。」
      民法第334條第1項定有明文。
    (2)經查：甲○○為高駿公司股東，持股36,100股，自90年7
      月份起至96年12月份止，高駿公司發放予甲○○之股利詳
      如原審卷1第135頁所示，而高駿公司自91年7月起至96年1
      2月止發放予甲○○之股利合計為7,797,600元，此為兩造
      所不爭執（原審卷1第137頁），又乙○○就甲○○於高駿
      公司之持股確有投資4分之1，亦經本院認定如上，是乙○
      ○自得請求甲○○給付7,797,600元之4分之1即1,949,400
      元之股利，乙○○以上開金額主張抵銷（原審卷1第138頁
      、本院卷2第52頁背面），核與上開抵銷規定相符，自有
      理由，經相互抵銷結果，甲○○依消費借貸關係得請求乙
      ○○給付之金額為7,773,100元（計算式：9,722,500元-1
      ,949,400元=7,773,100元）。故甲○○主張其匯款1,300,
      000元及將每次領取之股利部分給予乙○○，乃係為支付
      乙○○為其服勞務之酬勞等語，應不足採。
（二）反訴部分：
  １、乙○○是否為系爭房屋所有權人，並以借名登記方式登記
      於甲○○名下？
    (1)按當事人主張有利於己之事實者，就其事實有舉證之責任
      ，民事訴訟法第277條前段定有明文，又主張法律關係存
      在之當事人，應就該法律關係發生所須具備之特別要件，
      負舉證之責任，至於他造主張有利於己之事實（變更或消
      滅之特別要件），則應由他造舉證證明（最高法院48年台
      上字第887號判例意旨參照）。次按「依本法所為之登記
      ，有絕對效力。」土地法第43條亦有明文。
    (2)經查：
    系爭房屋所有權人係登記為甲○○，此有建築改良物所有
      權狀1紙可憑（原審卷1第25頁），且為兩造所不爭執，堪
      信為真。則依上開土地法第43條規定，乙○○主張其係系
      爭房屋所有權人，僅因借名登記關係登記為甲○○所有，
      揆諸上開舉證責任分配原則之說明，自應由乙○○負舉證
      之責。
    證人陳建榮於原審固證稱：坐落台北縣三重市○○○路14
      3巷26號及28號之房屋係由伊與乙○○出資合夥興建，沒
      有與其他人合夥，伊出15,000,000元，乙○○出10,000,0
      00元等語，惟亦證稱：伊不知道乙○○出資10,000,000元
      從何而來，不曉得甲○○與乙○○是否有合夥，系爭房屋
      為何登記甲○○為所有權人伊不清楚等語（原審卷第67頁
      至71頁），依上開之證言，僅能證明陳建榮與乙○○間有
      合夥出資之情事，惟甲○○有無出資予乙○○所投資之三
      重投資案，尚未能據以證明，且陳建榮亦不清楚系爭房屋
      為何登記為甲○○所有，自不能以陳建榮上開之證言即認
      兩造間就系爭房屋確有借名登記之法律關係存在。
    此外，乙○○復未能就其主張其係系爭房屋之所有權人，
      並以借名登記方式登記於甲○○名下之有利事實，加以舉
      證以實其說，故乙○○上開之主張，自不足採。
  ２、甲○○就系爭房屋之興建有否投資，並因之取得系爭房屋
      所有權？
    (1)按「隱名合夥，除本節有規定者外，準用關於合夥之規定
      。」、「合夥人於合夥清算前，不得請求合夥財產之分析
      。」民法第701條、第682條第1項分別定有明文。又合夥
      解散後，應先經清算程序，合夥財產於清算完畢，清償合
      夥債務或劃出必需數額後，始能就賸餘財產返還各合夥人
      之出資及應受分配利益之成數，在未經清算終結確定盈虧
      以前，自不得就原來出資為全部返還之請求（最高法院53
      年台上字第203號判例意旨參照）。
    (2)經查：
    甲○○有否投資系爭房屋之興建，乙○○於原審係主張：
      「（問：系爭房屋你出資多少？）……我出總工程款的百
      分之40……」、「（問：資金來源？）我向甲○○借6,00
      0,000元，我有跟他說一部分借給我，一部分如果工地有
      紅利會分給他，但沒有具體說明金額多少，其他向銀行貸
      款。」等語（原審卷1第87頁）。嗣於本院則主張：「三
      重土地建築投資案之帳目如下：（一）投資部分：……合
      夥出資：１、陳建榮60%……２、乙○○40%……（三）結
      論：甲○○投資4,000,000元，除取回投資款4,000,000元
      （乙○○已簽發QA0000000號支票），可分配之利潤為376
      ,183元。」等語（本院卷1第73至74頁）。可知，甲○○
      就系爭房屋之興建應有出資，否則，乙○○焉有無任何理
      由即將利潤分配予甲○○之理。
    乙○○於本院雖復主張：「甲○○固有隱名投資在乙○○
      之股份，但系爭房屋並非甲○○因投資所取得。」等語（
      本院卷2第33頁），然依乙○○上開之主張，亦不否認兩
      造間有「隱名投資」之關係，僅係主張系爭房屋非因甲○
      ○投資所取得而已，而甲○○亦主張系爭房屋之興建其有
      投資等語（本院卷2第45頁背面至46頁），益見，甲○○
      確有投資系爭房屋之興建。
    綜合上開所述，及證人陳建榮於前述１之證言，經核
      系爭房屋，應屬三重投資案其中之一戶，兩造間就三重投
      資案（包括系爭房屋）應有隱名合夥之法律關係在。則依
      上開(1)有關隱名合夥，準用關於合夥解散規定之說明，乙
      ○○如認兩造間之上開隱名合夥已經符合解散要件，則兩
      造間自應先進行清算程序，於合夥財產清算完畢，清償隱
      名合夥債務或劃出必需數額後，始能就賸餘財產加以處理
      ，茲兩造間就上開隱名合夥財產尚未進行如上所述之清算
      程序，乙○○即逕依民法第549條第1項規定終止委任契約
      ，並請求甲○○返還系爭房屋所有權，自屬無據。
六、綜上所述，本訴部分，甲○○依消費借貸法律關係，請求乙
    ○○給付7,773,100元及自91年11月27日起至清償日止，按
    年息5%計算之利息，為有理由，應予准許，逾此部分之請求
    ，為無理由，應予駁回；反訴部分，乙○○請求甲○○將系
    爭房屋所有權移轉登記予乙○○，為無理由，應予駁回。原
    審就本訴部分命乙○○應給付甲○○7,773,100元及自91年1
    11月27日起至清償日止，按年息5%計算之利息，並駁回甲○
    ○其餘之訴，至反訴部分，則駁回乙○○之反訴，經核均無
    違誤。兩造各就其敗訴部分提起上訴，指摘原判決各該部分
    不當，聲明廢棄改判，均無理由，應駁回其上訴。
七、本件事證已臻明確，兩造其餘之攻擊、防禦方法核與判決結
    果不生影響，爰毋庸一一論述，併此敘明。
八、據上論結，本件兩造之上訴，均為無理由，依民事訴訟法第
    449條第1項、第78條，判決如主文。
中    華    民    國    98    年    12    月    30    日
                  民事第十二庭
                      審判長法  官  陳駿璧
                            法  官  李媛媛
                            法  官  陳邦豪
正本係照原本作成。
如不服本判決，應於收受送達後20日內向本院提出上訴書狀，其
未表明上訴理由者，應於提出上訴後20日內向本院補提理由書狀
（均須按他造當事人之人數附繕本）上訴時應提出委任律師或具
有律師資格之人之委任狀；委任有律師資格者，另應附具律師資
格證書及釋明委任人與受任人有民事訴訟法第466條之1第1項但
書或第2項（詳附註）所定關係之釋明文書影本。
中    華    民    國    98    年    12    月    30    日
                              書記官  李佳樺
附註：
民事訴訟法第466條之1（第1項、第2項）：
對於第二審判決上訴，上訴人應委任律師為訴訟代理人。但上訴
人或其他法定代理人具有律師資格者，不在此限。
上訴人之配偶、三親等內之血親、二親等內之姻親，或上訴人為
法人、中央或地方機關時，其所屬專任人員具有律師資格並經法
院認為適當者，亦得為第三審訴訟代理人。

司法院資訊處製作；財團法人民間司法改革基金會備份。
